臺灣桃園地方法院民事判決
111年度訴字第677號
原      告  許秀鳳  
訴訟代理人  顏碧志律師
            江宇軒律師
被      告  許詩媛  



訴訟代理人  林詩元律師
上列當事人間請求終止借名登記等事件，於民國111 年8月26日
辯論終結，本院判決如下：
    主      文
被告應將如附表所示不動產所有權全部移轉登記予原告。
訴訟費用由被告負擔。
原告假執行之聲請駁回。
    事實及理由
一、原告主張：兩造為母女關係，伊於民國101年11月28日出資
    購買如附表所示之房地（下稱系爭房屋），並與被告合意成
    立借名登記契約，將系爭房屋登記在被告名下，由伊繳納貸
    款及相關費用，並由伊管理、使用收益。惟被告竟於110年1
    0月18日先向地政事務所申請補發所有權狀，又於111年3月
    間向系爭房屋之承租人表示其係系爭房屋之所有權人，要求
    承租人與其簽訂新租賃契約及支付租金，伊旋即以存證信函
    終止兩造間之借名登記契約，惟為明確，再以民事訴訟狀繕
    本送達被告為終止兩造間借名登記契約之意思表示。兩造間
    之借名登記契約既已終止，被告已無保有系爭房屋所有權登
    記名義之法律上原因，伊自得依民法第767條第1項前段之所
    有物返還請求權、第179條之不當得利返還請求權、類推適
    用民法第541條第2項規定，及借名登記契約終止後之借名登
    記物返還請求權，擇一請求被告返還系爭房屋，並聲明：㈠
    被告應將如附表所示不動產所有權全部移轉登記予原告。㈡
    願供擔保，請准宣告假執行。
二、被告則以：兩造間就系爭房屋並無借名登記契約關係，原告
    應舉證證明系爭房屋有借名登記之變態事實。系爭房屋之頭
    期款中有新臺幣（下同)50萬元係伊祖母即訴外人黃玉枝所
    支付，非全由原告出資，且黃玉枝斯時即係因系爭房屋係為
    買予伊，方答應負擔部分頭期款，縱認原告與黃玉枝就上開
    50萬元乃借貸關係，亦與兩造間係否存有借名登記關係無關
    ，甚或係黃玉枝得知原告購屋原意與其本意有違，始要求原
    告返還上開50萬元。又黃玉枝出資為伊置產後，因伊剛出社
    會收入不高，房貸就伊尚屬重擔，而原告熟稔不動產事務，
    基於對母親之信任，方授權原告代伊處理系爭房屋之出租事
    宜，並由母親代為保管房屋權狀，惟尚難以原告代為管理系
    爭房屋及保管權狀即認兩造間就系爭房屋有借名登記之合意
    。再者，系爭房屋除陳利俊入住期間外，均有租客承租，並
    以租金支付房貸，是陳利俊於入住期間稱有給付房貸，實與
    租客給付租金無異，且系爭房屋之租金收入足以支付房貸及
    所有稅費，原告並未有以自己財產支付之情。且原告曾不斷
    以情緒勒索之文字表達認對伊之付出未能得到相同之回報，
    因伊為兒女之身分自難正面回答原告之提問，僅能盡量以理
    性不激怒之用語與原告釐清為何房貸未能如期繳納，避免不
    必要之言語衝突。另購買系爭房屋時，伊係大學畢業未久剛
    滿25歲，並無相當財力證明可提高銀行授信條件，甚可能僅
    能取得較少優惠之貸款成數及利率，是原告主張借名登記之
    動機係為取得較好貸款條件云云，實與一般經驗法則迥異。
    綜上，兩造自始即未有借名登記之合意，系爭房屋之頭期款
    非原告所出，歷年之房貸及稅費亦非由原告財產支付，伊自
    甚為感念原告為伊管理出租系爭房屋，但實不應倒果為因推
    論兩造有借名登記之合意等語，資為抗辯，並聲明：㈠原告
    之訴及假執行之聲請均駁回。㈡如受不利判決，願供擔保請
    准宣告免為假執行。
三、本院之判斷：
　　原告主張兩造為母女關係，系爭房屋於101年11月28日購置
    ，並登記在被告名下乙節，業據其提出系爭房屋謄本為佐（
    見本院卷第31至34頁），且為兩造所不爭執，應堪屬實。至
    原告主張系爭房屋為原告出資購入而所有，且與被告成立借
    名登記契約，而將系爭房屋借名登記在被告名下乙情，則為
    被告所否認，並以前詞置辯。經查：
　㈠按稱「借名登記」者，謂當事人約定一方將自己之財產以他
    方名義登記，而仍由自己管理、使用、處分，他方允就該財
    產為出名登記之契約。主張借名登記者，自應就該借名登記
    之事實負舉證責任（最高法院103 年度台上字第621 號裁判
    意旨參照）。次按主張有借名委任關係存在事實之原告，於
    被告未自認下，須就此項利己事實證明至使法院就其存在達
    到確信之程度，始可謂已盡其依民事訴訟法第277 條前段規
    定之舉證行為責任。又原告就上揭利己之待證事實，茍能證
    明在經驗法則或論理法則上，足以推認該待證事實存在之間
    接事實，即無不可，非以直接證明該待證事實為必要（同法
    第282 條規定參照）。此時原不負舉證責任之被告，可就與
    上開事實不能併存之他項事實，為相當於本證（等同於同法
    第281 條所稱之「反證」）之舉證活動而予以推翻，亦可另
    證明在經驗法則或論理法則上，足以動搖法院原已形成確信
    心證之他項間接事實，使借名委任關係是否存在，回復至真
    偽不明之狀態，此際主張該事實存在之原告自應再為舉證，
    否則該待證事實尚難認為真正（最高法院103 年度台上字第
    1637號裁判意旨參照）。再按證明借名登記契約成立之證據
    資料，不以直接證據為限，倘綜合其他情狀，證明由一方出
    資取得財產登記他方名下後，仍持續行使該財產之所有權能
    並負擔義務者，非不得憑此等間接事實，推理證明彼等間存
    有借名登記契約（最高法院106 年度台上字第1363號裁判意
    旨參照）。
　㈡證人即原告之母親（被告之祖母）黃玉枝於本院具結證稱：
    系爭房屋是原告買的，頭期款50萬元是伊出的，原告本來想
    買系爭房屋給被告，伊把才把錢拿出來，若沒有買給被告，
    伊就只是借給原告，原告一開始就是要伊借她，且她說要還
    伊錢，但還沒有還錢，系爭房屋買來是由原告在處理，出租
    給別人等語（見本院卷第277至281頁)，證人陳利俊於本院
    具結證稱：原本原告叫伊買系爭房屋，伊手頭上沒有那麼多
    現，且原告本來就有間房屋，貸款成數可能不高，所以才說
    借名登記在被告名下，且買了系爭房屋後，被告未曾進去系
    爭房屋，都是原告在處理，伊負責修繕，伊在系爭房屋住了
    一年多，伊沒有繳房租，但房貸是伊繳的，後來原告就出租
    給其他人等語（見本院卷第282至286頁），證人即原告之女
    兒（被告之姐姐）許芷翎於本院具結證稱：伊沒有住過系爭
    房屋，伊只知道系爭房屋是原告要買來投資，用被告的名字
    買的，由原告出租使用，房貸及稅捐也是原告繳的，由陳利
    俊修繕，現因原告要賣房子，被告說登記所有權人是她，不
    賣原因是她要給原告養老用等語（見本院卷第287至289頁）
    ，綜合證人黃玉枝、陳利俊、許芷翎上開證述，堪認系爭房
    屋之頭期款50萬元係由黃玉枝所提供，並出借予原告，由原
    告以借名登記方式，購買系爭房屋，並將系爭房屋借名登記
    於被告名下，再由原告使用、管理系爭房屋。是被告辯稱黃
    玉枝出資頭期款係為其置產云云，不足採信。
  ㈢再者，原告主張系爭房屋之貸款、地價稅、房屋稅、管理費
    ，係由其繳納，其中房貸部分，原告以其所有中國信託銀行
    帳戶（帳號000000000000）、渣打銀行帳戶（帳號00000000
    000000）轉入被告所有台北富邦銀行帳戶（帳號0000000000
    00），或由原告、陳利俊以現金匯入、及系爭房屋承租人將
    租金轉入被告所有台北富邦銀行帳戶繳納等情，業據其提出
    上開中國信託銀行、渣打銀行、台北富邦銀行等帳戶存摺封
    面及交易明細、桃園市政府地方稅務局109年、110年之地價
    稅繳款書、房屋稅繳款書、109年5月管理費收據等為憑（見
    本院卷第41至143頁)，並有證人陳利俊證述可佐(見同上）
    ，足見原告主張系爭房屋之貸款、地價稅、房屋稅、管理費
    ，均由其繳納乙節，應堪可採。
　㈣次者，原告主張係由其保管系爭房屋所有權狀、所有權買賣
    移轉之公契、契稅繳款書及土地增值稅繳款書等不動產交易
    文件，並由其出租予第三人，而為系爭房屋之管理、使用及
    收益等情，業據其提出所有權買賣移轉契約書、契稅繳款書
    、土地增值稅繳款書、建物所有權狀、土地所有權狀、房屋
    租賃契約書等為佐（見本院卷第35至39頁、第145至222頁）
    ，應堪屬實。
　㈤據此，系爭房地之購屋款及相關稅款，包含頭期款、房屋貸
    款、地價稅、土地增值稅，均由原告以其或借款、出租款項
    來支付，且購屋後，系爭房地之所有權狀並有原告保管，並
    由原告處理系爭房屋之出租及修繕事宜，堪認原告購買系爭
    房屋，將之借名登記於被告名下，兩造間有借名登記關係，
    應可認定。原告以起訴狀繕本之送達，為終止借名登記契約
    之意思表示，並請求被告將系爭房屋移轉登記予原告，自屬
    有據。
　㈥至被告辯稱其授權原告代伊處理系爭房屋之出租事宜，並由
    母親代為保管房屋權狀，另系爭房屋除陳利俊入住期間外，
    均有租客承租，並以租金支付房貸，是陳利俊於入住期間稱
    有給付房貸，實與租客給付租金無異，且系爭房屋之租金收
    入足以支付房貸及所有稅費，原告並未有以自己財產支付之
    情等情，惟被告未舉其授權由原告代為處理房屋出租及保管
    房屋權狀事宜，此部分無從為有利被告之認定。又系爭房屋
    之房貸部分雖可由租金支付，惟此部分經證人黃玉枝等人證
    述系爭房屋由原告管理及對外出租等情明確（見證人黃玉枝
    等人上開證述），是原告以租金收入作為房貸繳納，益徵系
    爭房屋之使用、管理係由原告處理，是被告上開所辯，尚無
    法推翻兩造間無借名登記關係之存在。
四、綜上所述，原告類推適用民法第541條第2項、第179條等規
    定，請求被告將系爭房屋移轉登記予其所有，為有理由，應
    予准許。又原告類推適用民法第541 條第2 項、第179條請
    求，既有理由，則其另依民法第767 條第1項前段規定請求
    擇一判決，自無庸再予審酌，併此敘明。㈢
五、本件原告雖陳明願供擔保，聲請就聲明第1 項宣告假執行云
    云。惟按命債務人為一定之意思表示之判決確定或其他與確
    定判決有同一效力之執行名義成立者，視為自其確定或成立
    時，債務人已為意思表示，強制執行法第130 條定有明文。
    故關於命債務人為意思表示之判決，並無開始強制執行程序
    之必要，自亦不得為假執行之宣告（最高法院49年台上字第
    1225號裁判參照）。查原告請求被告將系爭房屋移轉登記予
    原告，乃命被告為一定行為之意思表示，一旦判決確定即可
    產生擬制效果，無庸被告協力即可逕行辦理移轉登記，倘於
    判決未確定前即為假執行之宣告，將使該擬制之效力提早發
    生，而與前揭法律規定不合，本院認為關於此部分意思表示
    請求權部分，不宜僅因原告供擔保即准宣告假執行，爰駁回
    原告假執行之聲請。
六、本件事證已臻明確，兩造其餘攻擊防禦方法及所提證據，經
    本院審酌後，認於判決結果均不生影響，爰不一一予以論駁
    贅述。
七、訴訟費用負擔之依據：民事訴訟法第78條、第85條第2 項。
中　　華　　民　　國　　111 　年　　9 　　月　　29　　日
                  民事第二庭  法  官  紀榮泰
正本係照原本作成。
如對本判決上訴，須於判決送達後二十日內向本院提出上訴狀。
如委任律師提起上訴者，應一併繳納上訴審裁判費。
中　　華　　民　　國　　111 　年　　9 　　月　　29　　日
                              書記官  郭力瑜

附表：
門牌號碼：桃園市○○區○○○路00○00號5樓房地   編號 不動產 應有部分比例 1 桃園市○○區○○段000000000地號土地 10000分之23 2 桃園市○○區○○段000000000號建物 全部 3 桃園市○○區○○段000000000號建物 10000分之12 4 桃園市○○區○○段000000000號建物 10000分之555